ACORDAO-COMPLETO-2332515

ACÓRDÃO 2700/2019 ATA 8/2019 - PRIMEIRA CÂMARA

VISTOS, relatados e discutidos estes autos de recurso de reconsideração interpostos por Wagner Roberval Bernini, em face do Acórdão 4231/2017-TCU-Primeira Câmara;
ACORDAM os Ministros do Tribunal de Contas da União, reunidos em Sessão da Primeira Câmara, ante as razões expostas pelo Relator, em:
9.1. conhecer do recurso de reconsideração, consoante arts. 32, inciso I, e 33 da Lei 8.443/1992, para, no mérito, negar-lhe provimento;
9.2. dar ciência do presente acórdão ao recorrente.

Recurso de reconsideração interposto contra decisão que julgou irregulares as contas do recorrente e o condenou em débito em razão de irregularidades na gestão de recursos de convênio que tinha por objeto o apoio a atividades culturais em municípios do Estado de Minas Gerais.

Primeira Câmara

Ministério da Cultura; e Agência de Desenvolvimento Sustentável do Brasil Central (Adebrac).

3. Recorrente: Wagner Roberval Bernini (XXX.517.151-XX).

13.1. Ministros presentes: Walton Alencar Rodrigues (Presidente), Benjamin Zymler, Bruno Dantas e Vital do Rêgo (Relator).

ACORDAO-COMPLETO-2353359

Acórdão 4112/2019 - Primeira Câmara

VITAL DO RÊGO

Ministro Walton Alencar Rodrigues.

Adoto como parte do relatório a instrução de mérito elaborada no âmbito da Secretaria de Recursos (peça 99) , que contou com a anuência dos dirigentes daquela unidade técnica (peças 100 e 101) , transcrita a seguir com os ajustes de forma pertinentes:
INTRODUÇÃO
Trata-se de recurso de reconsideração (peça 67) interposto por Wagner Roberval Bernini, à época dos fatos presidente da Agência de Desenvolvimento Sustentável do Brasil Central (Adebrac) , contra o Acórdão 4231/2017-TCU-Primeira Câmara (peça 42) , relatado pelo ministro Walton Alencar Rodrigues.
1.1. Reproduz-se integralmente o teor do dispositivo da decisão impugnada:
9. Acórdão:
[...]
ACORDAM os Ministros do Tribunal de Contas da União, reunidos em sessão da Primeira Câmara, com fundamento nos arts. 1°, inciso I, 12, §3°, 16, inciso III, alíneas "b" e "c", 19 e 23, inciso III, da Lei n° 8.443/1992, c/c os arts. 209, incisos II e III, 210 e 214, inciso III, do Regimento Interno, e ante as razões expostas pelo Relator, em:
9.1. considerar revéis, para todos os efeitos, a Agência de Desenvolvimento Sustentável do Brasil Central - ADEBRAC e Wagner Roberval Bernini;
9.2. julgar irregulares as contas da Agência de Desenvolvimento Sustentável do Brasil Central - ADEBRAC e de Wagner Roberval Bernini, condenando-os, em solidariedade, ao pagamento das quantias abaixo discriminadas, atualizadas monetariamente e acrescidas dos juros de mora, calculadas a partir da data especificada até a efetiva quitação dos débitos, fixando-lhes o prazo de quinze dias, desde a ciência, para que comprovem, perante o Tribunal, o recolhimento das referidas quantias aos cofres do Tesouro Nacional;
	               VALOR ORIGINAL (R$) 
	                DATA DA OCORRÊNCIA

	                       14.160,00
	                      25/11/2005

	                        4.699,00
	                      01/12/2005

	                       52.140,00
	                      11/11/2005

	                      27.400,20
	                      01/12/2005

9.3. autorizar, desde logo, a cobrança judicial das dívidas, nos termos do art. 28, inciso II, da Lei n° 8.443/1992, caso não atendida a notificação;
9.4. remeter cópia do presente acórdão, bem como do relatório e voto que o fundamentam:
9.4.1. à Procuradoria da República no Estado de Minas Gerais, para ajuizamento das ações civis e penais cabíveis, nos termos do art. 16, § 3°, da Lei n° 8.443/1992, c/c o art. 209, § 7°, do Regimento Interno;
9.4.2. ao Ministério da Cultura.
HISTÓRICO
O Ministério da Cultura (MinC) instaurou tomada de contas especial (TCE) ante a glosa de despesas realizadas no âmbito do Convênio 291/2004 celebrado entre o Órgão e Agência de Desenvolvimento Sustentável do Brasil Central  (Adebrac) . O ajuste tinha por objeto o apoio a atividades culturais em municípios do Estado de Minas Gerais.
Para a execução do objeto, o Convenente transferiu R$ 208.000,00 à referida entidade, que se comprometeu com contrapartida no valor de R$ 52.000,00.
No âmbito do Tribunal, citaramse validamente a Adebrac e seu presidente para que apresentassem alegações defensórias relativas às seguinte imputações (peças 24 e 30) : (i) falta de prévio procedimento licitatório e de previsão, no plano de trabalho aprovado, da aquisição de camisetas junto à empresa Emília Osaki, no valor de R$ 18.859,00, em 25/11/2005 e 1/12/2005; (ii) falta de comprovação da destinação dos livros editados e reeditados com recursos do convênio no valor de R$ 52.140,00, em 11/11/2005; (iii) falta de comprovação da aplicação da contrapartida pactuada no Convênio 291/2004, Siafi 521498 (item 17) .
Porque silenciaram, o Tribunal os reputou revéis, com fulcro no art. 12, § 3°, da Lei 8.443, de 6/7/1992.
O Tribunal entendeu que a falta de realização de procedimento licitatório, por si só, não implica dano ao erário se demonstrada a aplicação dos recursos pecuniários federais na execução do objeto do convênio. 
Reputou a Corte que no caso concreto não restou demonstrada tal aplicação. Primeiro, porque a compra de camisetas não estava prevista no plano de trabalho e não se comprovou que se prestaram para atingir finalidade pública relacionada ao objeto.
Segundo, porque, conquanto tenham sido apresentados comprovantes de despesas relativos ao serviço de edição de livros, o Convenente asseverou que distribuiu os livros ao Arquivo Público de Uberaba e às bibliotecas de escolas públicas e privadas daquela cidade, nada obstante não haver cuidado de documentar essa distribuição para o fim de comprová-la.
Terceiro, porque não se comprovou a aplicação da contrapartida pactuada. 
Considerando os valores pecuniários das partes do objeto do convênio efetivamente executados, entendeu o Tribunal imputável ao ora recorrente débito em que se constituem os valores constantes da tabela transcrita no dispositivo da decisão, atualizados monetariamente a contar das respectivas datas ali anotadas na forma da legislação aplicável. 
Por fim, a Corte reputou prescrita a pretensão do Estado de aplicar multa ao ora recorrente.
Conseguintemente, proferiu-se a decisão reproduzida no subitem 1.1 desta instrução. 
O interessado vem interpor o recurso ora examinado para pedir (peça 67, p. 17)  à Corte que dele conheça, dê-lhe efeito suspensivo e, em arguições preliminares e meritórias, sucessivamente:
declare nula a decisão vergastada;
repute prescrita a pretensão do Estado de condenálo a ressarcir o erário;
reforme a decisão no sentido de reputar elidido o débito imputado e julgar as contas especiais regulares;
reforme a decisão no sentido de, sem reputar elidido o débito imputado, julgar as contas especiais regulares com ressalva.
Adicionalmente, pede, ante o acolhimento de um dos três primeiros pedidos retro, a devolução de valor recolhido correspondente a parte do débito imputado e requer o endereçamento de notificações e publicações ao advogado Daniel Ricardo Davi Sousa, OAB/MG 94.229.
ADMISSIBILIDADE
Exarouse exame da admissibilidade do recurso à peça 70, em que se propõe dele conhecer e suspender os subitens 9.2 e 9.3 da decisão combatida. O seu relator, ministro Vital do Rêgo, acolheu a proposta e estendeu à Adebrac os efeitos suspensivos do recurso em seu despacho trazido à peça 76.  
MÉRITO
Delimitação
1.2. Quanto ao mérito do recurso, no essencial é de perquirir:
se seria nula a decisão impugnada ante a pretensa falta de cientificação do ora recorrente do deferimento de seu pedido de dilação de prazo para a apresentação de suas alegações de defesa (nesta instrução, item 17) ;
se haveria prescrito a pretensão do Estado de condenar o ora recorrente a ressarcir o erário (ibid., item 18) ;
se pareceres emitidos no âmbito do Controle Interno no sentido da aplicação boa e regular dos recursos pecuniários em foco se constituiria em meio de prova (ibid., item 19) ;
se seria inexigível a promoção de procedimento de licitação para a aquisição dos bens mediante os quais se atingiria a finalidade do convênio (ibid., item 20) ;
se a aquisição de camisetas seria conforme a finalidade do convênio e se teria sido provada a boa e regular aplicação dos recursos pecuniários para tanto (ibid., item 21) ;
se teria sido comprovada a boa e regular aplicação dos recursos pecuniários repassados na aquisição de livros  (ibid., item 22) ;
se teria sido provada aplicação da contrapartida (ibid., item 23) ;
se a imputação de débito requereria a comprovação pelo Estado da máfé do ora recorrente (ibid., item 24) ;
se cabe, na hipótese de reforma da decisão no sentido de elisão da imputação de débito, a devolução de valores pretensamente recolhidos a título de pagamento de parte da dívida (ibid., item 25) .
Da pretensa nulidade da decisão 
Alegação
1.3. O recorrente assevera (peça 67, p. 2 e 47) que teria sido nula a decisão vergastada. 
1.4. Teria ele requerido dilação de prazo para apresentação da defesa e logrado seu deferimento em 10/1/2017, como se constataria no despacho trazido à peça 34.
1.5. Todavia, não teria sido cientificado da concessão da mencionada dilação "por nenhum dos meios de divulgação elencados no art. 22 da Lei 8.443/92 e no art. 179 do RITCU", o que teria impossibilitado a apresentação de suas alegações de defesa.
1.6. Com isso, teriam sido desrespeitados os princípios constitucionais do contraditório, ampla defesa e do devido processo legal.
1.7. Nesse sentido seria a infratranscrita manifestação do Raimundo Carreiro na fundamentação de decisão proferida pela Corte nos autos do TC Processo 008.202/2014-1:
Nesse passo, a proposta que apresento baseia-se nos princípios da ampla defesa e do contraditório, do formalismo moderado e da verdade material, visto que, caso o responsável houvesse sido notificado sobre o deferimento da prorrogação de prazo, ainda que extemporaneamente, poderia ter solicitado nova prorrogação e assim apresentado seus argumentos de defesa. Sendo assim, ratifico minha proposta de acolher os pareceres uníssonos da Secretaria de Recursos, integralmente ratificados pelo MP/TCU, no sentido de dar provimento ao recurso interposto pelo Rodrigo Xavier de Araújo, a fim de tornar insubsistente o Acórdão 1440/2016-TCU-Segunda Câmara (...) .". (Relatora: Ministra Ana Arraes) . 
Análise
1.8. Não assiste razão ao recorrente.
1.9. Estatui o art. 183, parágrafo único, da Resolução 246 do TCU, de 30/11/2011 (Regimento Interno) que a prorrogação de prazos nela estabelecidos independe de notificação do interessado. Dessa maneira, tal notificação não é obrigatória e, corolário, sua não feitura não implica nulidade. 
1.10. Não é escusável o desconhecimento desse dispositivo. Primeiro, porque cumpre ao responsável inteirarse das normas regimentais da Corte ao ser chamado a processo de controle administrativo da competência daquela.  Segundo, porque tal informação constou expressamente do item 5 do expediente de citação (peça 30) do ora recorrente.
1.11. Registre-se, por fim, que o entendimento mencionado pelo recorrente no TC-Processo 008.202/2014-1 se constituiu em voto vencido, tendo o Acórdão 12750/2016-TCU-Segunda Câmara, prolatado naqueles autos, concluído pela ausência de nulidade pelas mesmas razões apresentadas neste exame.
Da pretensa incidência do instituto da prescrição
Alegação
1.12. O recorrente assevera (peça 67, p. 78) que mediante o art. 6o da sua Instrução Normativa 71/2012 a Corte fez dispensável a instauração de tomada de contas especial.
1.13. Aplicar-se-ia o instituto porque, mais de dez anos intermediaram entre a pretensa ocorrência dos fatos e seu chamamento à persecução de controle administrativo. 
1.14. Ter-se-ia emitido em 21/10/2016 o "primeiro despacho nos autos perante o Tribunal de Contas da União", mediante o qual se determinou a citação dos responsáveis e o Tribunal teria entendido no julgamento impugnado ser 30/1/2016 o termo inicial para a contagem do prazo prescricional.
1.15. Haveria nos autos diversos elementos comprobatórios da execução física e financeira do objeto do convênio, como pareceres. Visto que não haveria dando ao erário, descaberia falar em não aplicação do instituto em foco. 
Análise
1.16. A alegação não se presta para justificar reforma da decisão.
1.17. Como registrado em sua fundamentação (peça 43) , o Tribunal entendeu ter havido no caso sob exame a assim chamada "prescrição punitiva", vale dizer, a prescrição da pretensão do Estado de, pessoalizado pelo Tribunal, aplicar ao ora recorrente a sanção pecuniária prevista na Lei 8.443, de 16/7/1992.
1.18. Aplicouse, por essa maneira, tão somente a sanção reintegratória do patrimônio público, ante o prejuízo a ele causado pelo ora recorrente, cuja pretensão de aplicação é imprescritível ante o disposto no art. 37, § 5o, da Constituição da República, na visão do Supremo Tribunal Federal (STF) .
1.19. Aquela Corte, em decisão proferida no julgamento do Mandado de Segurança (MS) 26.210, publicado no Diário Oficial da União (D.O.U.) de 10/10/2008, reconheceu a imprescritibilidade das ações de ressarcimento da competência do Tribunal de Contas da União (TCU) , independentemente de regulamentação do dispositivo. Na oportunidade, decidiu:
deixar assente no âmbito desta Corte que o art. 37 da Constituição Federal conduz ao entendimento de que as ações de ressarcimento movidas pelo Estado contra os agentes causadores de danos ao erário são imprescritíveis, ressalvando a possibilidade de dispensa de instauração de tomada de contas especial prevista no § 4º do art. 5º da IN TCU 56/2007. [grifouse]
1.20. Recentemente, alterou a abrangência desse entendimento no julgamento do Recurso Extraordinário (RE)  669.069, em que se discutiu o prazo de prescrição da pretensão ao ressarcimento por danos causados ao erário por ilícito civil. Na ocasião, fezse assente que:
É prescritível a ação de reparação de danos à Fazenda Pública decorrente de ilícito civil.
Dito de outro modo, se o Poder Público sofreu um dano ao erário decorrente de um ilícito civil e deseja ser ressarcido ele deverá ajuizar a ação no prazo prescricional previsto em lei. (STF. Plenário. RE 669069/MG, Rel. Min. Teori Zavascki, julgado em 03/02/2016) [grifou-se]
1.21. No julgamento, salientou o ministro Marco Aurélio de Mello que "[a] tese não revela o contrário, ou seja, que, no caso de improbidade, a ação é imprescritível!" [grifouse]. O ministro Luís Roberto Barroso asseverou: "o prazo de prescrição é uma questão infraconstitucional. Eu acho que nós temos que dizer que é prescritível", ao que acresceu o ministro Dias Toffoli: "É infraconstitucional. Basta falar se é prescritível ou não. E a lei define os prazos".
1.22. Com isso, o STF firmou entendimento de que, diferentemente do que outrora entendera no referido julgamento havido em mandado de segurança, não é necessariamente imprescritível a pretensão do Estado a ressarcimento promovida mediante ação contra o agente causador do dano: na visão daquela Corte não o são, ao menos, as decorrentes de dano patrimonial causado por ilícito civil. 
1.23. Na mencionada decisão, o STF não se pronunciou acerca da prescritibilidade da pretensão do Poder Público a ressarcimento de dano que lhe tenha sido causado por ilícito administrativo deduzida mediante processo de controle administrativo.
1.24. Isso se dará quando aquela Corte julgar o Recurso Extraordinário  (RE)  636.886, cuja repercussão geral reconheceu em 3/6/2016 em seu Plenário Virtual. Por ora, o entendimento daquela Corte acerca da matéria exarado em aresto é da imprescritibilidade, objeto do MS 26.210. 
1.25. Por fim, a execução física do objeto do convênio nada tem a ver com o instituto da prescrição. Esta não consiste em questão meritória do julgamento das contas em foco, mas antes em questão preliminar do mérito relativa à eventual ocorrência de prejudicamento de tal julgamento.
Da pretensa constituição de parecer em prova da aplicação integral dos recursos
Alegação
1.26. O recorrente sustenta (peça 67, p. 8-10) que no parecer acostado à peça 1, p. 9698, emitido no âmbito da "Pronac/Funarte, órgão competente para análise da prestação de contas do presente convênio" se concluiu que "a execução física do projeto e objeto proposto e aprovado pelo MinC foi realizada a contento e de forma louvável" e que assim também concluiu o MinC ao aprovar a prestação de contas, como se nota no documento trazido "às fls. 104" [peça 1, p. 200205, supõese]. 
1.27. Por isso, "qualquer revisão da conclusão do órgão convenente posteriormente realizada pela Controladoria Geral da União" não poderia "afastar a constatação de ausência de dano ao erário, bem como a fiel execução do objeto".
1.28. Teria sido, assim, o atestado o cumprimento do plano de trabalho e da boafé do ora recorrente na aplicação dos recursos pecuniários objeto das contas; por decorrência, não teria havido dano ao erário.
Análise
1.29. A alegação não merece prosperar. 
1.30. As decisões do Tribunal não se vinculam a entendimentos emitidos no âmbito de sua Secretaria ou de outros órgãos da Administração Pública. Pode esta Corte concluir de forma diferente, desde que fundamentada. Como asseverado no Acórdão 2105/2009-TCU-Primeira Câmara, relator ministro Augusto Nardes, "[o] TCU possui atribuição constitucional para realizar de forma autônoma e independente a apreciação da regularidade das contas dos gestores de bens e direitos da União".
1.31. Enfrentou-se a questão no julgamento Acórdão 212/2002 proferido pela 2ª Câmara, relator o ministro Valmir Campelo, de que se colhe o seguinte excerto:
Outrossim, a aprovação de uma prestação de contas pelo Sistema de Controle Interno não afasta a atribuição constitucional deste Tribunal, atinente à verificação da regularidade da utilização de recursos públicos federais. Esta Corte de Contas não está adstrita ao juízo firmado por aquela unidade, possuindo ampla capacidade de deliberação, e exercendo, precipuamente, a privativa jurisdição sobre os responsáveis pelos valores repassados pela União, mediante convênio, acordo, ajuste ou outros instrumentos congêneres, a Estado, ao Distrito Federal ou a Município, ex vi do disposto no art. 71, inciso VI, da Constituição Federal/1988.
1.32. Perfilha-se tal entendimento.
1.33. O recorrente se cinge a sustentar que se emitiram pareceres no sentido da aplicação dos recursos pecuniários repassados correspondentes ao débito imputado. Não traz aos autos meio de prova da aplicação dos recursos, como lhe compete por força do art. 70, parágrafo único, da Constituição da República.
Da pretensa inexigibilidade de prévio procedimento licitatório 
Imputação
1.34. Examinarseá neste ponto da instrução alegação recursal a seguir sumariada relativa à imputação, tal como feita no instrumento de chamamento do responsável ao processo (peças 24 e 30) , parcialmente reproduzido na fundamentação (peça 43) da decisão atacada, de "falta de prévio procedimento licitatório e de previsão, no plano de trabalho aprovado, da aquisição de camisetas junto à empresa Emília Osaki".
Alegação
1.35. O recorrente assevera (peça 67, p. 8 e 1012) , quanto à imputação de não realização de prévio procedimento licitatório para aquisição de camisetas, que os ditames da Lei 8.666, de 21/6/1993 não se aplicariam a entidades privadas. Por isso, no caso concreto seria exigível "no mínimo uma cotação prévia de preços", o que teria sido feito.
1.36. Nesse sentido seriam os Acórdão 3227/2012-TCU-Primeira Câmara, relatora a ministra Ana Arraes, 5.460/2011 - Primeira Câmara, relator o ministro Aroldo Cedraz, e 3.055/2013  ¿  Plenário, relator o ministro José Múcio Monteiro.
1.37. Por inexistência de previsão legal de tal exigência, aplicarseia o princípio da legalidade tal como insculpido do art. 5o, inciso II, da Constituição da República.
1.38. No caso concreto, terseiam praticado preços de mercado, de modo que não teria havido superfaturamento.
Análise
1.39. Não há como acolher o argumento.
1.40. O juízo do Tribunal não se fundou tão somente em tal imputação, mas antes no fato de que a falta de realização de tal procedimento cumulada com a não comprovação da boa e regular aplicação dos recursos pecuniários federais objeto das contas na execução do objeto do convênio. É o que se infere do seguinte trecho da fundamentação (peça 43) da decisão: 
A falta de realização de procedimento licitatório, por si só, não acarreta dano ao erário, caso reste demonstrado que os recursos federais foram devidamente aplicados no objeto do convênio. Esse não foi o caso, porquanto [...]
1.41. Ademais disso, ante o disposto na Cláusula Terceira, Item II, alínea "c" (peça 1, p. 56) , do Termo de Convênio, o recorrente se comprometeu a "observar nas aquisições e/ou contratações, os procedimentos estabelecidos para as licitações, previstos na Lei 8.666/93, nos termos do parágrafo único do Artigo 27 da IN/STN n° 01, de 15.01.1997, e suas alterações[...]"
Da pretensa conformidade da aquisição de camisetas a finalidade do convênio e da pretensa comprovação da concretização
Imputação
1.42. Examinarseá neste ponto alegação recursal relativa à imputação, tal como feita no instrumento de chamamento do responsável ao processo (peças 24 e 30) , parcialmente reproduzido na fundamentação (peça 43) da decisão atacada, de falta de "previsão, no plano de trabalho aprovado, da aquisição de camisetas junto à empresa Emília Osaki, no valor de R$ 18.859,00, sendo R$ 14.160,00 em 25/11/2005 e R$ 4.699,00 em 1/12/2005; [...]".
1.43. Poderseia verificar haverem sido adquiridas peças de vestuário para a realização de oficinas de dança mediante exame do quadro disposto "às fls. 588 dos autos" (peça 1, p. 86) e da afirmação constante às suas "fls. 582" (peça com tal numeração continente de afirmação não localizada. Consta um cartaz de divulgação de evento com tal numeração à peça 12, p. 64) .  
1.44. Vêse a afirmação noutros trechos de documentos trazidos dos autos) no sentido de que se empregaram os recursos para aquisição de camisetas promocionais para realização dos eventos relativos ao objeto do convênio.
Alegação
1.45. Dizse (peça 67, p. 1011) que se poderia verificar mediante consulta dos autos haverem sido adquiridas não apenas camisetas, mas também peças de vestuário para a realização de oficinas de dança sob rubrica "verba específica para divulgação e promoção". Bastaria para tanto examinar os seguintes documentos:
1.46. a) quadro disposto "às fls. 588 dos autos" (peça 1, p. 86) e a afirmação constante às suas "fls. 582" (peça não localizada nos autos) no sentido de que "foram utilizados recursos para aquisição de camisetas promocionais para realização dos eventos";
1.47. b) página do plano de trabalho "em fls. 300/308" (peça 10, p. 5664) de que constaria rubrica relativa a "aquisição de vestuários diversos".
Análise
1.48. Não tem razão o recorrente.
1.49. Discriminações genéricas de itens de relações de bens adquiridos em prestações de contas fazem impossível o estabelecimento de nexo de causalidade entre a execução do objeto do ajuste e os recursos pecuniários repassados para tanto. Cumpre a quem assume a responsabilidade de gerir recursos públicos, por inescusável a alegação de desconhecimento de que seu é o ônus da prova de comprovar o bom e regular emprego, como estatui o art. 70, parágrafo único, da Constituição da República, cuidar de que os meios de prova contidos no instrumento de prestação de contas possibilitem o estabelecimento do aludido nexo.
1.50. Quando às afirmações contidas em peças dos autos no sentido de que se empregaram bem e regularmente os recursos em foco, aplicase o exarado nos subitens 19.6 a 19.8 desta instrução.
Da pretensa boa e regular aplicação dos recursos pecuniários repassados na aquisição de livros
Alegação
1.51. O recorrente assevera (peça 67, p. 1213) que consta do instrumento de prestação de contas "uma versão de cada livro impresso" às "fls. 739 e 740" (peça 14, p. 8384) e que "os demais exemplares" teriam sido entregues em bibliotecas públicas dos municípios contemplados ou disponibilizados para o Arquivo Público de Uberaba.
1.52. Faz referência ao parecer da Pronac/Funarte juntado "às fls. 98" (peça 1, p.  188) , de que consta conclusão no sentido de que se executou tanto física como financeiramente o objeto do convênio e de modo adequado e conforme com o Plano Básico de Divulgação e com o Manual de Identidade Visual do Ministério da Cultura. 
1.53. No mesmo sentido teria sido o parecer do Ministério da Cultura ao aprovar a prestação de contas, juntado "às fls. 104" (peça 1, p.  200) .
Análise
1.54. Não assiste razão ao recorrente.
1.55. Examinadas todas as peças (1014, 18 e 20) de elementos comprobatórios, verificase que, diversamente do asseverado, não constam dos autos cópias de livros. 
1.56. De toda maneira, o mero carreamento aos autos de tais cópias não socorreria o recorrente. Porque o Tribunal entendeu, consoante se depreende da leitura da fundamentação (peça 43) da decisão, que o ora recorrente não juntou aos autos comprovante da alegada distribuição dos mencionados livros ao Arquivo Público de Uberaba e às bibliotecas e escolas públicas daquela cidade. 
1.57. O recorrente tampouco o faz mediante o instrumento de recurso ora examinado.
Da pretensa comprovação da aplicação da contrapartida
Alegação
1.58. O recorrente assevera (peça 67, p. 13-14) que seria descabida a imputação da parte do débito relativa à contrapartida pretensamente não aplicada, no valor de R$ 27.400,20, porque teria o objeto do convênio sido executado como o pactuado. 
1.59. Do relatório de execução física constaria conclusão de aprovação do "cumprimento da meta física do Convênio considerando o mesmo executado, sem nenhuma ressalva, conforme se verifica nos pareceres apresentados em fls. 98 (peça 1, p.  188) e 104 (peça 1, p.  200) dos autos.
Análise 
1.60. Não é de acolher o argumento.
1.61. Aplicase à alegação o exarado nos subitens 19.4 a 19.8. Não restou comprovada a aplicação dos recursos pecuniários.
1.62. Como é a entidade que figura como convenente, obriga-se a recolher à conta do concedente o valor da contrapartida pactuada, quando não comprovada a sua aplicação na consecução do objeto do convênio, consoante o que dispõe o art. 7º, inciso XII, da IN/STN n. 01/1997, solidariamente com o agente responsável pela irregularidade, consoante o art. 3º da Decisão Normativa/TCU n. 57/2004. 
Da pretenso ônus do Estado de provar a má-fé do imputado em débito
Alegação
1.63. O recorrente assevera (peça 67, p. 1415) que, ante o exposto nas alegações anteriormente sumariadas, "não subsistem os argumentos do v. acórdão, em que se conclui que não existem elementos nos autos que permitam concluir pela boa-fé dos responsáveis".
1.64. Seria um princípio geral do Direito, homenageado "na jurisprudência pátria", que "a boa-fé se presume e a má-fé se prova". Contudo, "a análise a posteriori do julgamento das contas", ante os argumentos recursais anteriormente aduzidos, especialmente aquele no sentido de que se teria provado "o bom e regular emprego da verba pública", não teria o condão de "afastar a presunção da boa-fé na aplicação dos recursos públicos".
1.65. Seria de ver também que a não constatação da conduta de boafé não implicaria a máfé, como se veria em julgados desta Corte, como os Acórdãos 213/2002 e 2.918/2006, ambos da Primeira Câmara. 
Análise
1.66. Não assiste razão ao recorrente.
1.67. A Corte tem entendido precisamente o contrário do afirmado, vale dizer, que "a nãocomprovação da máfé, dando ensejo à configuração da boa-fé subjetiva, não implica, necessariamente, a existência de boa-fé objetiva", como se infere da leitura dos arestos invocados pelo recorrente. Assim, a presunção de boa-fé se presta para julgar regulares contas ante a inexistência de débito. 
1.68. Transcrevese a conclusão da fundamentação do Acórdão 213/2002-TCU-Segunda Câmara, relator o ministro Marcos Vinicios Vilaça, invocado pelo recorrente. Reproduziuse a fundamentação do segundo acórdão por ele citado. 
3. Discordo [...] da presunção de boa-fé sugerida pela unidade técnica, parecendo-me mais adequado a esse respeito o entendimento do Ministério Público, baseado no art. 12, § 2º, da Lei nº 8.443/92, segundo o qual a boa-fé deverá ser reconhecida pelo E. TCU, ou seja, não há de se falar em sua presunção, mas de algum elemento fático que a justifique.
4. A esse respeito, transcrevo trecho de artigo do ACE Luiz Felipe Bezerra Almeida Simões publicado na Revista do TCU do trimestre abril/junho de 2001 (nº 88, pp. 71/4) que, a meu ver, define com muita propriedade o sentido da norma constante do art. 12, § 2º, da Lei Orgânica do Tribunal, ao estabelecer como requisito para que as contas de um determinado administrador sejam julgadas regulares com ressalva, na ocorrência de débito, além do seu recolhimento tempestivo, e de seus acréscimos legais, e da inexistência de outra irregularidade nas contas, o reconhecimento, pelo Tribunal, da existência de boa-fé por parte do responsável [...]: 
Compulsando a jurisprudência do TCU, constatei que a boa-fé tem sido enfocada sob uma ótica essencialmente subjetiva, que a percebe como a convicção do agente público que acredita estar agindo de acordo com a lei, ou que a associa à ideia de ignorância ou crença errônea acerca de uma situação regular. Essa boa-fé, dita presumida, com origens no direito romano e no direito canônico, teria, assim, como bem assinala Marcus Cláudio Acquaviva [in Dicionário Jurídico Brasileiro, 7ª ed., São Paulo, Jurídica Brasileira, 1995], conotação 'contrária à fraude e ao dolo.
Entretanto, pelas razões que passo a aduzir, acredito não ser esse o melhor prisma para se examinar a boa-fé no âmbito das Cortes de Contas, qual seja, como estado contraposto ao dolo, sendo este a simples expressão da má-fé. Isso porque tal entendimento levaria à errônea conclusão de que a não-configuração de má-fé implica, necessariamente, a existência de boa-fé. 
.............................................................................................................
A noção clássica de boa-fé subjetiva vem cedendo espaço à sua face objetiva, oriunda do direito e da cultura germânica, e que leva em consideração a prática efetiva e as consequências de determinado ato à luz de um modelo de conduta social, adotada por um homem leal, cauteloso e diligente, em lugar de indagar-se simplesmente sobre a intenção daquele que efetivamente o praticou. 
Devemos, assim, examinar, num primeiro momento, diante de um caso concreto e nas condições em que o agente atuou, qual o cuidado exigível de uma pessoa prudente e de discernimento. Assim o fazendo, encontraremos o cuidado objetivo necessário, fundado na previsibilidade objetiva. Devemos, a seguir, comparar esse cuidado genérico com a conduta do agente, intentando saber se a conduta imposta pelo dever genérico de cuidado harmoniza-se com o comportamento desse agente. A resposta negativa leva à reprovabilidade da sua conduta, à culpa e, enfim, à não-caracterização da boa-fé objetiva. 
.............................................................................................................
Ouso concluir que analisar a chamada boa-fé subjetiva é, mutatis mutandis, investigar a existência de dolo e, em consequência, a má-fé. Entretanto, a não-comprovação da máfé, dando ensejo à configuração da boa-fé subjetiva, não implica, necessariamente, a existência de boa-fé objetiva, vinculada esta à ausência de culpa, e não de dolo, como ocorre com aquela. Vale frisar que a boa-fé objetiva e a culpa estão, na verdade, associadas a uma compreensão mediana, isto é, do homem médio - prudente e diligente -, e a descaracterização de uma significa a constatação da outra. 
A boa-fé, sob esse novo enfoque, deixa de ser simplesmente presumida, vez que a conduta, a partir de então, deverá ser objetivamente analisada. Não se pode perder de perspectiva que o agente exterioriza, em si, o dolo, ao passo que a culpa, em sentido estrito, deve ser atestada, comprovada e fundamentada pelo intérprete, não se admitindo presunção quanto à sua inexistência.  (grifouse) 
1.69. Há de se ressaltar o seguinte trecho da fundamentação do Acórdão 63/94-TCU-Plenário, relator o ministro Bento José Bugarin: "a boa-fé é, em princípio, uma presunção a militar em favor dos gestores de recursos públicos. É, todavia, uma presunção relativa, que pode ser afastada em determinadas situações, como ocorre, por exemplo, quando um gestor deixa de prestar contas de recursos sob sua guarda ou colocados à sua disposição". 
1.70. É relativa a presunção de boa-fé porque está ela na dependência direta das circunstâncias afetas a cada caso. Fazem parte do rol das situações que podem ensejar a relatividade da boa-fé as seguintes ocorrências, dentre outras: falta de comprovação da correta aplicação dos recursos no objeto pactuado, fraude, desvio de recursos, aplicação dos recursos em objeto distinto do conveniado, não aplicação dos recursos em benefício da comunidade, falta de recolhimento do débito, omissão de prestação de contas.
1.71. Como visto, uma situação fática em que prevalece a verdade formal na esfera administrativa, não rara em processos de contas, é aquela em que pessoa incumbida de gerir recursos pecuniários públicos malogra comprovar a boa e regular aplicação desses. Porque atrai ela a incidência do infratranscrito art. 70, parágrafo único, da Constituição da República, estatuidor da regra de que a não comprovação do bom e regular emprego de recursos pecuniários públicos faz prova presuntiva de sua má e irregular aplicação:
Prestará contas qualquer pessoa física ou jurídica, pública ou privada, que utilize, arrecade, guarde, gerencie ou administre dinheiros, bens e valores públicos ou pelos quais a União responda, ou que, em nome desta, assuma obrigações de natureza pecuniária.
1.72. Noutras palavras, por força do disposto no art. 70 da Lei Maior, a não comprovação aludida faz prova presuntiva da imputação à ora recorrente da causação do prejuízo ao erário constatado. Colhe-se da lição de Plácido e Silva em sua obra Vocabulário Jurídico (28a ed. Rio de Janeiro: Forense, 2010, p. 1124) :
PROVA PRESUNTIVA. É a que se firma numa determinação legal, que se constitui em prova por determinação legal.
E, neste caso, salvo para tornar desfeita ou para a anular, o que cabe à parte contrária, quando se trata de presunção relativa, a menção da presunção legal dispensa o encargo da prova, desde que ela própria a produz.
1.73. A falta da comprovação mencionada se reveste de presunção juris tantum (relativa, ou que admite prova em sentido contrário) de autenticidade e de veracidade da imputação de causação de prejuízo ao erário. 
1.74. Dito doutro modo, em matéria de gestão de recursos públicos, o ônus da prova é invertido. De conseguinte, para que sejam julgadas regulares suas contas deve o responsável produzir e juntar aos autos elementos probatórios suficientemente robustos para fazer ver cabalmente não apenas as despesas realizadas, mas também o nexo causal entre estas e os recursos repassados para sua realização. Na hipótese de falta de elementos de comprovação da aplicação regular de recursos públicos pecuniários federais se constitui prova presuntiva e o Tribunal, portanto, não carece de indícios ou provas da sua não aplicação ou de sua aplicação irregular.   
1.75. A jurisprudência da Corte, em consonância também com o disposto no art. 93 do Decreto-Lei 200, de 25 de fevereiro de 1967, c/c o art. 66, do Decreto no 93.872, de 23 de dezembro de 1986, é pacífica no sentido de que compete ao gestor comprovar a boa e regular aplicação dos recursos públicos. 
1.76. O Supremo Tribunal Federal sempre se posicionou no sentido de que, em Direito Financeiro, cabe ao administrador público provar que não cometeu irregularidades a eles eventualmente imputadas:
Em Direito Financeiro, cabe ao ordenador de despesas provar que não é responsável pelas infrações, que lhe são imputadas, das leis e regulamentos na aplicação do dinheiro público. (MS 20.335/DF, Relator Min. MOREIRA ALVES, DJU 25/2/1983) 
1.77. Vale citar elucidativo trecho da fundamentação da Decisão 225/2000-TCU-2a Câmara, da lavra do Relator Ministro Adylson Motta:
A não-comprovação da lisura no trato de recursos públicos recebidos autoriza, a meu ver, a presunção de irregularidade na sua aplicação. Ressalto que o ônus da prova da idoneidade no emprego dos recursos, no âmbito administrativo, recai sobre o gestor, obrigando-se este a comprovar que os mesmos foram regularmente aplicados quando da realização do interesse público. (...) 
Do pedido, ante o acolhimento de pedido de elisão do débito imputado, de devolução de valores pretensamente recolhidos a título de pagamento de parte da dívida
Pedido
1.78. Dizse (peça 67, p. 14) que teria sido feita devolução de R$ 24.315,00 ao erário, conforme constaria de Guia de Recolhimento da União (GRU) e comprovante depósito de fls. 735 dos autos, e ainda conforme conciliação bancária anexada em fls. 736.
1.79. Por isso, "o valor a ser devolvido para o Convenente seria de R$24.315,00", conforme o que constaria "nos relatórios produzidos".
Análise
1.80. Descabe acolher o pedido.
1.81. Primeiro, porque na hipótese de provimento do recurso com a elisão da imputação de débito, caberia ao interessado ajuizar ação de repetição do indébito em face da União para obter a devolução dos valores correspondentes à dívida eventualmente recolhidos no tempo que mediar entre o proferimento da decisão impugnada e o da relativa ao recurso interposto. 
1.82. Segundo, porque, tal como sustentado nesta instrução, não é de acolher os argumentos do recorrente mediante os quais impugnou a imputação aludida. De maneira que não cabe reformar a decisão.
1.83. Terceiro, porque, quando mesmo constasse dos autos a guia de recolhimento citada, não seria de reformar a decisão impugnada, dada a não ocorrência de erro de julgamento, mas antes, com fulcro no art. 5º, inciso I, da Decisão Normativa 126/2013 do Tribunal e nos arts. 28, inciso II, e 81, da Lei 8.443, de 1992, cientificar do recolhimento a Advocacia-Geral da União  (AGU) a fim de que se proceda à prática dos atos processuais cabíveis nas ações judiciais de cobrança das dívidas.
1.84. Quarto, porque, examinadas todas as peças (1014, 18 e 20) continentes de elementos comprobatórios, verificase que, diversamente do asseverado, não constam dos autos a guia de recolhimento mencionada. À peça 14, p. 63 (fl. 735, mencionada pelo recorrente) , se juntou expediente em que não se menciona o valor supostamente recolhido; à mesma peça, p. 65 (fl. 736, idem) , demonstrativo de débito. Trazidas, à peça 14, p. 69 e 109, guias de recolhimento diversas da mencionada.
CONCLUSÃO
Das análises empreendidas conclui-se que:
a)  não é nula a decisão impugnada porque não havia necessidade de notificação da parte acerca da dilação do prazo de defesa, consoante disposição regimental;
b) imprescritível é a pretensão do Estado de condenar o ora recorrente a ressarcir o erário;
c) pareceres emitidos no âmbito do Controle Interno não vinculam a decisão deste Tribunal;
e) por força do estabelecido expressamente em cláusula do convênio, é exigível a promoção de procedimento de licitação para a aquisição dos bens mediante os quais se atingiria a finalidade do convênio;
f)  não restou comprovada a aquisição de camisetas sustentada pelo recorrente;
g) não se comprovou a destinação dos livros alegadamente editados e reeditados com recursos do convênio;
h) não se comprovou a aplicação da contrapartida;
i) a imputação de débito não requer a comprovação pelo Estado da máfé do ora recorrente;
j) descabe, na hipótese de reforma da decisão no sentido de elisão da imputação de débito, a promoção na esfera do Tribunal de devolução de valores pretensamente recolhidos a título de pagamento de parte da dívida.
PROPOSTA DE ENCAMINHAMENTO
Do exposto, propõe-se, com fundamento nos arts. 32, inciso I, e 33 da Lei 8.443, de 16/6/1992:
conhecer do recurso e, no mérito, negar-lhe provimento;
determinar, consoante o requerido pelo recorrente (item 14 desta instrução) , o envio de eventuais notificações e publicações ao advogado Daniel Ricardo Davi Sousa, OAB/MG 94.229;
notificar da decisão sobrevinda o recorrente e os demais interessados notificados do Acórdão impugnado, sem deixar de anexar ao expediente de notificação cópia do relatório e da fundamentação da decisão.
2.	O Ministério Público junto ao Tribunal de Contas da União, representado nos autos pelo Subprocurador Paulo Soares Bugarin, assim se manifestou:
Examina-se recurso de reconsideração interposto por Wagner Roberval Bernini (peça 67) contra o Acórdão 4231/2017-TCU-Primeira Câmara (peça 42) , mediante o qual esta Corte julgou irregulares as contas do recorrente e o condenou a recolher débito perante os cofres federais, em solidariedade com a Agência de Desenvolvimento Sustentável do Brasil Central (Adebrac) , instituição por ele presidida à época dos fatos.
2. Da análise efetuada pela Serur (peça 99) , constata-se que os argumentos apresentados na peça recursal não são suficientes para elidir as ocorrências apontadas nos autos e que fundamentaram a condenação imposta pelo Tribunal, sendo, por conseguinte, incapazes de alterar a deliberação recorrida.
3. Desse modo, considerando adequada a análise da unidade técnica, este representante do Ministério Público de Contas manifesta-se de acordo com a proposta de encaminhamento (peça 99) , no sentido de que esta Corte conheça e negue provimento ao presente recurso de reconsideração, mantendo-se os exatos termos do Acórdão 4231/2017-TCU-Primeira Câmara.
É o relatório.

8.1. Daniel Ricardo Davi Sousa (OAB/MG 94.229) e outros, representando Wagner Roberval Bernini.

Subprocurador-Geral Paulo Soares Bugarin.

TOMADA DE CONTAS ESPECIAL. CONVÊNIO. APOIO A ATIVIDADES CULTURAIS. NÃO EXECUÇÃO DE PARTE DO OBJETO. DÉBITO. RECURSO DE RECONSIDERAÇÃO. ADEQUAÇÃO DA SANÇÃO REINTEGRATÓRIA APLICADA. CONHECIMENTO DO RECURSO. NEGATIVA DE PROVIMENTO.

TOMADA DE CONTAS ESPECIAL (TCE)

Secretaria de Recursos (Serur).

Trato, nesta fase processual, de recurso de reconsideração interposto por Wagner Roberval Bernini, à época dos fatos presidente da Agência de Desenvolvimento Sustentável do Brasil Central (Adebrac) , em face do Acórdão 4231/2017-TCU-Primeira Câmara, que julgou suas contas irregulares e condenou-lhe ao ressarcimento do débito apurado, solidariamente à organização.
Originalmente, os autos cuidam de tomada de contas especial (TCE) instaurada em razão da glosa de despesas realizadas no âmbito do Convênio 291/2004, celebrado entre o Ministério da Cultura e a Adebrac. O ajuste tinha por objeto o apoio a atividades culturais em municípios do Estado de Minas Gerais e foi firmado pelo valor de R$ 260.000,00, dos quais R$ 208.000,00 seriam repassados pelo concedente e o restante aplicado como contrapartida.
Mesmo citados, o recorrente e a agência não compareceram aos autos para apresentar suas alegações de defesa. Foram, por consequência, condenados pelas três irregularidades listadas a seguir:
aquisição de camisetas junto à empresa Emília Osaki sem a devida previsão no plano de trabalho aprovado, no valor de R$ 18.859,00;
falta de comprovação da destinação dos livros editados e reeditados com recursos do convênio no valor de R$ 52.140,00;
 falta de comprovação da aplicação da contrapartida pactuada no valor de R$ 52.000,00.
Inconformado com a decisão, o Sr. Wagner Roberval Bernini retornou aos autos para apresentar recurso de reconsideração em face do Acórdão 4231/2017-TCU-Primeira Câmara.
Suas alegações foram analisadas pela Secretaria de Recursos (Serur) que as considerou insuficientes para alterar o mérito do julgado, motivo pelo qual propõe conhecer o recurso de reconsideração, para, no mérito, negar-lhe provimento. O Ministério Público junto ao TCU (MPTCU) anuiu à proposta.
II
O recurso deve ser conhecido, consoante exame preliminar de admissibilidade à peça 70, ratificado por mim à peça 76, eis que preenchidos os requisitos processuais aplicáveis à espécie, suspendendo-se os efeitos dos itens 9.2 e 9.3 do Acórdão 4231/2017-TCU-Primeira Câmara em relação ao recorrente e, por extensão, à Adebrac.
Quanto ao mérito, antecipo-me em informar que acompanho a proposta uníssona da Serur e do douto Parquet de negar provimento ao recurso e adoto os fundamentos de seus pareceres como minhas razões de decidir. Em resumo, os argumentos descortinados pelo responsável nesta etapa processual não são suficientes para alterar o mérito do julgado combatido.
Inicialmente, afasto a preliminar trazida pelo recorrente, relativa a uma possível nulidade da decisão pelo fato de o responsável não ter sido notificado da dilação do prazo de defesa. Consoante o art. 183, parágrafo único, do Regimento Interno desta Casa, a prorrogação de prazos independe de comunicação da parte, de modo que, não sendo obrigatória a notificação, sua ausência não implica anulação da decisão impugnada.
Também não merece acolhida a preliminar de que a "matéria encontrava-se prescrita" quando da citação dos responsáveis. Como bem ponderou a Secretaria de Recursos, no caso sob exame há a prescrição da pretensão punitiva, mas as ações de ressarcimento movidas pelo Estado contra os agentes causadores de danos ao erário são imprescritíveis, consoante jurisprudência majoritária desta Casa, sintetizada na Súmula 282: "As ações de ressarcimento movidas pelo Estado contra os agentes causadores de danos ao erário são imprescritíveis". Desse modo, não há que se falar em prescrição do débito.
Sobre a prescrição da pretensão punitiva, relembro que houve demora, por parte do órgão instaurador da TCE, em apurar conclusivamente as irregularidades encontradas. A vigência do convênio expirou em 1º/12/2005 e as irregularidades foram apuradas pelo concedente apenas no ano de 2014. No ano seguinte, após passar pela Controladoria Geral da União, foi autuado o processo de TCE nesta Casa.
Também cabe razão à Serur quando afirma que os pareceres emitidos no âmbito do Controle Interno não vinculam a decisão deste Tribunal, o qual possui autonomia para decidir pela regularidade ou irregularidade das contas dos gestores de bens e direitos por força constitucional. Assim, os pareceres emitidos pelo órgão concedente aprovando o objeto não obrigam esta Corte de Contas a acompanhar o entendimento, diante dos achados identificados.
Quanto à aquisição das camisas e da distribuição dos livros, permanecem as irregularidades, pois não foi demonstrado nexo de causalidade entre os recursos recebidos e a consecução do objeto conveniado.
As camisas não estavam previstas no plano trabalho e não foi demonstrada a vinculação dessa aquisição com o objeto do convênio, qual seja, apoio a atividades culturais. A alegação de que elas teriam sido usadas para "divulgação e promoção" não é suficiente para comprovar a consecução do objeto, principalmente, quando considerado o volume de recursos utilizado para tanto (R$ 18.859,00) .
Do mesmo modo, não há nenhum documento que comprove a entrega às entidades informadas pelo recorrente dos livros que teriam sido adquiridos com recursos do convênio. O recorrente se limita a informar que eles teriam sido entregues a escolas e bibliotecas públicas, mas não apresenta qualquer comprovação.
Permanece também ausente a demonstração da aplicação da contrapartida pactuada no ajuste. Não foi demonstrado que a convenente recolheu à conta da concedente o valor da contrapartida pactuada, nem comprovou a sua aplicação na consecução do objeto do convênio. Além disso, a glosa mencionada pelo recorrente já foi considerada quando do cálculo do débito, na primeira instrução da unidade técnica (peça 3) .
No tocante aos demais pontos arguidos, acompanho os entendimentos carreados aos autos pela Secretaria de Recursos e deixo de me pronunciar especificamente sobre cada um deles por não estarem relacionados aos fatos geradores do débito e, por conseguinte, da condenação.
Assim, pelos motivos revelados, propugno por acompanhar as propostas da Serur e do MPTCU, de modo a conhecer o recurso de reconsideração do Sr. Wagner Roberval Bernini, para, no mérito, negar-lhe provimento.
	Diante do exposto, VOTO para que seja adotada a minuta de deliberação que ora trago ao exame deste Colegiado.
TCU, Sala das Sessões Ministro Luciano Brandão Alves de Souza, em 26 de março de 2019.
Ministro VITAL DO RÊGO 
Relator